ACORDAO-COMPLETO-2368221

ACÓRDÃO 4336/2020 ATA 11/2020 - SEGUNDA CÂMARA

VISTOS, relatados e discutidos estes autos de Tomada de Contas Especial (TCE) instaurada pelo Ministério do Turismo (MTur) em desfavor do Sr. Paulo Sérgio da Silva Araújo, ex-prefeito do Município de Marcação/PB, em razão de “irregularidade na execução física do objeto do Convênio 803/2008, que consistia em “apoiar o Turismo no Município de Marcação/PB por meio da implementação do Projeto intitulado São João na Rua”;
ACORDAM os Ministros do Tribunal de Contas da União, reunidos em sessão da Segunda Câmara, ante as razões expostas pelo Relator, e com fundamento nos arts. 1º, inciso I; 16, inciso III, alínea c, 19, caput; 23, inciso III; 57; e art. 12§ 3º, da Lei 8.443, de 16 de julho de 1992, em:
9.1. julgar irregulares as contas do Sr. Paulo Sérgio da Silva Araújo e da empresa Ednaldo de Sousa Lima – ME, condenando-os, solidariamente, ao pagamento da quantia de R$ 65.382,26 (sessenta e cinco mil e trezentos e oitenta e dois reais e vinte e seis centavos) , fixando-lhes o prazo de 15 (quinze) dias, a contar da notificação, para comprove, perante o Tribunal (art. 214, inciso III, alíneas b e c, do Regimento Interno) , o recolhimento da dívida aos cofres do Tesouro Nacional, atualizada monetariamente e acrescida dos juros de mora, calculados a partir de 27/11/2008, até a data do recolhimento, na forma prevista na legislação em vigor, abatendo-se, na oportunidade, os valores já ressarcidos;
9.2. aplicar, individualmente, ao Sr. Paulo Sérgio da Silva Araújo e a empresa Ednaldo de Sousa Lima - ME, a multa prevista no art. 57 da Lei 8.443/1992, c/c o art. 267 do Regimento Interno, nos valores de R$ 20.000,00 (vinte mil reais) e R$ 15.000,00 (quinze mil reais) , respectivamente, com a fixação do prazo de 15 (quinze) dias, a contar da notificação, para comprovarem, perante o Tribunal (art. 214, inciso III, alínea “a”, do Regimento Interno) , o recolhimento das dívidas aos cofres do Tesouro Nacional, atualizadas monetariamente desde a data deste Acórdão até a do efetivo recolhimento, se for paga após o vencimento, na forma da legislação em vigor;
	9.3. autorizar, antecipadamente, caso seja requerido, o pagamento das dívidas decorrentes em até 36 (trinta e seis) parcelas mensais e consecutivas, nos termos do art. 26 da Lei 8.443/1992, c/c o art. 217 do Regimento Interno/TCU, fixando-se o vencimento da primeira parcela em 15 (quinze) dias, a contar do recebimento da notificação, e o das demais a cada 30 (trinta) dias, devendo incidir sobre cada uma os encargos devidos, na forma prevista na legislação em vigor, alertando os responsáveis que a falta de comprovação do recolhimento de qualquer parcela importará o vencimento antecipado do saldo devedor, nos termos do art. 217, § 2º, do Regimento Interno-TCU;
	9.4. autorizar a cobrança judicial das dívidas, caso não atendidas as notificações, nos termos do art. 28, inciso II, da Lei 8.443/1992;
	9.5 encaminhar cópia do Acórdão, bem como do Relatório e Voto que o fundamentam, à Procuradoria da República no Estado da Paraíba, nos termos do art. 209, § 7º, do Regimento Interno do TCU, para adoção das medidas que entender cabíveis, informando-lhe que o inteiro teor da deliberação pode ser consultado no endereço www.tcu.gov.br/acordaos.nos termos do § 3º, do art. 16, da Lei 8.443/1992.

Tomada de Contas Especial instaurada pelo Ministério do Turismo, em desfavor do Sr. Paulo Sérgio da Silva Araújo, ex- prefeito do Município de Marcação-PB (2005-2008), em razão do não encaminhamento da documentação exigida para a prestação de contas do Convênio 803/2008 (Siafi 635262), celebrado com aquela Prefeitura, tendo por objeto o apoio ao Turismo por meio da implementação do Projeto intitulado "São João na Rua", com vigência estipulada para o período de 23/6/2008 a 19/1/2009.

Segunda Câmara

Prefeitura Municipal de Marcação - PB.

3. Interessados/Responsáveis:
3.1. Interessado: Ministério do Turismo (vinculador) CNPJ (05.457.283/0001-19.
3.2. Responsáveis: Ednaldo de Sousa Lima (CNPJ 01.711.148/0001-05) e Paulo Sérgio da Silva Araújo (CPF XXX.200.234-XX).

13.1. Ministros presentes: Ana Arraes (Presidente), Augusto Nardes, Aroldo Cedraz (Relator) e Raimundo Carreiro.
13.2. Ministros-Substitutos presentes: Marcos Bemquerer Costa e André Luís de Carvalho.

AROLDO CEDRAZ

Trata-se de Tomada de Contas Especial instaurada pelo Ministério do Turismo, em desfavor do Sr. Paulo Sérgio da Silva Araújo, ex- prefeito do Município de Marcação-PB (2005-2008) , em razão do não encaminhamento da documentação exigida para a prestação de contas do Convênio 803/2008 (Siafi 635262) , celebrado com aquela Prefeitura, tendo por objeto o apoio ao Turismo por meio da implementação do Projeto intitulado "São João na Rua", com vigência estipulada para o período de 23/6/2008 a 19/1/2009 (peça 2, p. 5-11, 47-55, 103-139 e 155) .
2.	No âmbito deste Tribunal, após regular tramitação, a Secretaria de Controle Externo de Tomada de Contas Especial (SecexTCE) analisou, no mérito, o feito, cuja instrução, por esclarecedora, reproduzo abaixo como parte deste Relatório (Peças 39 a 41) :
	“[...] HISTÓRICO
Conforme consta dos autos, os recursos previstos para a implementação do objeto conveniado foram orçados no valor total de R$ 105.000,00, sendo R$ 5.000,00 de contrapartida da Convenente e R$ 100.000,00 à conta da Concedente. O montante foi liberado por meio da Ordem Bancária 2008OB901351, de 20/11/2008 (peça 2, p. 115 e 153) .
O responsável, Sr. Paulo Sérgio da Silva Araújo, em 24/3/2009, foi notificado acerca da não apresentação da prestação de contas (peça 2, p. 161) .  Posteriormente, em 7/4/2009, encaminhou documentação constituída das seguintes peças: Relatório de Cumprimento do Objeto, Relatório de Execução Físico Financeira, Relação de Pagamentos ao representante das bandas, Relação de Execução de Receita e Despesa, notas fiscais e cheques emitidos, processo de inexigibilidade e contrato, carta de exclusividade emitida pela empresa contratada para representar as bandas e algumas fotos (peça 2, p. 165-261) . 
No âmbito do concedente, a Nota Técnica de Análise 157/2010 de 22/9/2010 concluiu que foram atendidos em parte os requisitos de elegibilidade do convênio, estando a prestação de contas passível de aprovação, desde que apresentados os seguintes itens: fotografias, filmagens e/ou material de divulgação que comprovassem a efetiva realização das apresentações contratadas e da contratação da infraestrutura (palco, sonorização, pavilhão para quadrilha, barraca típica, roda gigante, Carrossel, cama elástica e barraca para tiro ao alvo - peça 2, p. 265-273) . 
Ato contínuo, o responsável foi notificado em 22/9/2010, tendo, posteriormente, apresentado documentação complementar em 16/6/2011 (peças 2, p. 263, 277-397 e 3, p. 1-131) . Após análise da nova documentação encaminhada, a Nota Técnica de Reanálise 143/2011, de 1/11/2011, entendeu que apenas parte da documentação poderia ser considerada válida, mantendo-se as irregularidades atinentes às fotografias, filmagens e/ou material de divulgação das apresentações contratadas e da infraestrutura atestando a realização do evento, em razão da não identificação do evento ou seja, não foram atendidos os requisitos de elegibilidade do convênio supracitado, estando a execução física reprovada, conforme constatações indicadas em item ressalvas técnicas (peça 3, p. 133-137) . 
Prosseguindo, a Nota Técnica de Análise Financeira 335/2012, datada de 21/8/2012, apontou o montante a ser devolvido. Dessa forma, a Prefeitura Municipal de Marcação-PB e o responsável, Sr. Paulo Sérgio da Silva Araújo, foram regularmente notificados da reprovação da prestação de contas e da obrigatoriedade de devolução dos recursos (peça 3, p. 139-141 e 143-147) .
Consta dos autos informação do responsável, datada de 6/11/2012, versando sobre o encaminhamento de arquivos referentes às fotografias e filmagens (peça 3, p. 175) . Após o exame da nova documentação, o Ministério emitiu a Nota Técnica de Reanálise 557/2013, de 7/6/2013, na qual asseverou que as imagens contidas nos 2 DVDs encaminhados só comprovavam que se tratava da cidade de Marcação-PB, mas não se identificava que se referia ao “São João na rua”, tampouco, que se tratava do ano de 2008, uma vez que não constam faixas ou congêneres com o nome da festa, ano, logomarca da prefeitura ou do MTur, etc. 
Do mesmo modo, também não se identificou a maioria dos itens do Plano de Trabalho, a exemplo de barraca para tiro ao alvo, carrossel e cama elástica. Sobre as atrações musicais, verificou-se que somente a banda "Caju com Mel" comprovadamente se apresentou no evento. Sendo assim, concluiu-se que não foram atendidos os requisitos de elegibilidade do convênio supracitado, estando a execução física reprovada (peça 3, p. 251-257) . 
Finalmente, após a emissão de uma nova Nota Técnica de Reanálise Financeira (de nº 341/2013, de 17/6/2013) , o concedente atualizou o valor a ser devolvido. Por derradeiro, a Prefeitura Municipal de Marcação-PB e o responsável, Sr. Paulo Sérgio da Silva Araújo foram notificados da reprovação da prestação de contas e da obrigatoriedade de devolução dos recursos (peça 3, p. 259-265 e 267-271) . 
O Relatório de Tomada de Contas Especial (peça 3, p. 313-321) caracterizou a responsabilidade do Sr. Paulo Sérgio da Silva Araújo em razão do não encaminhamento da documentação exigida para a prestação de contas do Convênio 803/2008 (siafi 635262) . O Relatório e o Certificado de Auditoria, além do Parecer do Dirigente do Órgão de Controle Interno, todos de n.º 1632/2014, foram unânimes em concluir pela irregularidade das contas. O Pronunciamento Ministerial também se coaduna aos pareceres anteriores (peça 3, 333-338 e 345) . 
No âmbito deste Tribunal, em instrução anexada na peça 6, após examinar a documentação constante dos autos, foi sugerida a realização da citação do ex-gestor e da empresa contratada para a realização dos shows e prestação de serviços diversos, tais como sonorização, montagem de palco, disponibilização de barracas típicas, roda gigante e cama elástica.
Após o acolhimento da proposta, foram promovidas as citações do Sr. Paulo Sérgio da Silva Araújo e da empresa contratada, Ednaldo de Sousa Lima, respectivamente, mediante Ofícios 1099 e 1100/2016-TCU/SECEX-PB de 31/8/2016, com ciência apenas do primeiro (peças 8-13 e 14-15) . O Aviso de Recebimento referente ao Ofício 1100/2016-TCU/SECEX-PB, endereçado à empresa Ednaldo de Souza Lima, retornou com a informação de que o endereço era insuficiente. Em consulta às bases de dados públicas disponíveis neste Tribunal, não se encontrou novo endereço para a empresa, mas tão somente para o responsável, Sr. Ednaldo de Sousa Lima (CPF XXX.095.494-XX) (peças 15, 18, p. 2 e 19) .
Por essa razão, foi expedida nova citação, com o mesmo teor do Ofício 1100/2016-TCU/SECEX-PB, para o endereço do responsável (Ofício 1385/2016-TCU/SECEX-PB de 27/10/2016) . Mais uma vez, o aviso de recebimento retornou com a informação de “ausente” (peças 21-23 e 24-25) . Em nova tentativa, foi elaborada nova citação mediante Ofício 134/2017-TCU/SECEX-PB de 8/2/2017, para o Sr. Ednaldo de Sousa Lima, com o mesmo teor e endereço do anterior. Desta vez, obteve-se sucesso, conforme ciência nas peças 27-28.
Em atendimento às citações, o responsável, Sr. Paulo Sérgio da Silva Araújo e a empresa contratada, Ednaldo de Sousa Lima, apresentaram defesas de peças 16 e 33. 
Em nova instrução, juntada na peça 35, procedeu-se ao exame das alegações oferecidas. Uma vez ultimada a análise dos elementos trazidos, conclui-se que estes não se mostraram suficientes para afastar a irregularidade ensejadora da instauração da TCE. 
Relativamente ao ex-gestor municipal, não foram acatadas as declarações encaminhadas pelas autoridades e bandas, consideradas como insuficientes para comprovar a realização do evento, em razão de nenhuma delas conter a identificação exigida nas cláusulas do convênio. Em adição, também foi constatada a ausência dos seguintes elementos: contratos celebrados entre a empresa intermediária, contratada pela Prefeitura, e as bandas que se apresentariam no evento, com reconhecimento de firmas em cartório na época; comprovantes efetivos de pagamentos às bandas; provas efetivas de que todas as bandas estiveram na cidade de Marcação nos dias do evento, por meio, por exemplo, de comprovantes de hospedagem ou alimentação; e filmagens ou fotos da festividade. 
No tocante à empresa contratada, a Unidade Técnica entendeu que os elementos juntados (2 DVDs) permitiam concluir pela efetiva apresentação de apenas uma das bandas, a Caju com Mel. Além disso, também foi possível comprovar a existência dos itens referentes à estrutura física contratada, exceção feita ao parque de diversões.
Assim, adotou-se posicionamento no sentido de acolher parcialmente a defesa da empresa, com a consequente redução do débito solidário inicialmente imputado aos responsáveis.
A título de encaminhamento, foi proposto o julgamento pela irregularidade das contas do ex-Prefeito e sua condenação em débito solidariamente à firma Ednaldo de Sousa Lima – ME, além da aplicação de multas individuais.
Prosseguindo, o MP/TCU, em Parecer acostado na peça 37, entendeu estar ausente no processo um exame acerca da existência de nexo entre os recursos transferidos ao município e as despesas que teriam sido parcialmente executadas. Fundamentado em tal posicionamento, propôs a restituição dos autos à Unidade Técnica para que fosse realizada a referida análise.
Finalmente, por meio do Despacho inserido na peça 38, o Sr. Ministro Relator esposou o entendimento do MP/TCU e determinou o retorno do processo para a adoção das providências necessárias.    
EXAME TÉCNICO
Sob o aspecto financeiro, observa-se a existência de dois pagamentos efetuados pela Prefeitura à empresa contratada. O primeiro deles, no valor de R$ 18.430,00 e o segundo, de R$ 83.420,00, conforme tabela abaixo.  
	Cheque nº 
	Valor Líquido
	Data
	Recibo
	Nota Fiscal
	Nota de Empenho

	900021 (peça 2, p. 213) 
	R$ 83.420,00
	27/11/08
	Peça 2, p. 209
	1048, de 25/6/08 (peça 2, p. 299) 
	nº ilegível, de 25/6/08 (peça 2, p. 205) 

	900023 (peça 2, p. 195) 
	R$ 18.430,00
	27/11/08
	Peça 2, p. 193
	1049, de 25/6/08 (peça 2, p. 301) 
	n° ilegível, de 25/6/08 (peça 2. P. 189) 

Analisando os documentos listados, verifica-se que estes guardam entre si perfeita correspondência, além de fazerem referência ao evento junino realizado na cidade nos dias 23 e 24 de junho de 2008.
Em relação ao extrato bancário da conta específica, presente na peça 2, p. 229, observa-se que os débitos lá existentes se referem aos dois pagamentos citados, datados de 27/11/08, além de valores referentes ao tributo municipal ISS.
Assim, pode-se afirmar que, estritamente sob o aspecto financeiro, os documentos apresentados guardam consonância com as despesas efetuadas no âmbito do convênio firmado.
Cabe ainda registrar que não constam recibos ou outros documentos capazes de comprovar que as bandas contratadas foram efetivamente pagas. Contudo, em casos como este, o Tribunal tem adotado entendimento de que tal situação só compromete o nexo de causalidade quando existe, no convênio firmado, a exigência da apresentação da dita documentação. Tal posicionamento pode ser encontrado, por exemplo, no Acórdão 2256/2019-TCU-Segunda Câmara, relatado pelo Exmo. Sr. Ministro Aroldo Cedraz. No presente caso, inexiste a exigência mencionada, razão pela qual entende-se que o liame se encontra devidamente comprovado.
Outro ponto que merece registro se refere à estrutura física. Esta também foi contratada e paga de forma integral (à mesma empresa Ednaldo de Sousa Lima) , por meio de um único cheque. A discriminação dos diversos itens contratados consta da nota fiscal 1049, onde se vê alusão ao parque de diversões (no valor listado de R$ 2.650,00) , único item cuja execução não foi efetivamente comprovada, conforme entendimento presente na instrução anterior. 
Por fim, cabe reforçar entendimento até aqui vigente, no sentido de que deverão ser aceitas as despesas atinentes a banda Caju com Mel (R$ 20.000,00 – peça 3, p.71) e referente à estrutura física, abatendo do valor total contratado, o quantum relativo ao parque de diversões (R$ 19.000,00 - R$ 2.650,00 = R$ 16.350,00) .
Conforme instrução anterior, para o cálculo do débito, tem-se o valor total do Convênio de R$ 105.000,00, sendo R$ 5.000,00 (4,76%) de contrapartida e R$ 100.000,00 (95,24%) repassado pelo Concedente. Assim, tem-se:
valor da despesa acatada: R$ 20.000,00 + R$ 16.350,00 = R$ 36.350,00;
valor glosado: R$ 105.000,00 – R$ 36.350,00 = R$ 68.650,00;
parcela da União (95,24%) : R$ 65.382,26
Como parte da defesa apresentada pela empresa Ednaldo de Sousa Lima foi acatada, este benefício será estendido para o responsável Sr. Paulo Sérgio da Silva Araújo e consequentemente reduzido o débito constante da citação.
CONCLUSÃO
Atendida a determinação constante do Despacho do Sr. Ministro Relator, cumpre reeditar os termos da proposta de encaminhamento presente na instrução de peça 35, uma vez inalterado o posicionamento lá existente. 
ANÁLISE DOS PRESSUPOSTOS DE PROCEDIBILIDADE DA IN/TCU 71/2012 
32.	No tocante à possibilidade de ocorrência do transcurso de mais de dez anos desde o fato gerador sem que tenha havido a ciência das irregularidades pelos responsáveis (art. 6º, inciso II, c/c art. 19, da IN/TCU 71/2012, modificada pela IN/TCU 76/2016) , isso não ocorreu, tendo em vista que os fatos datam de 11/2008, ao passo que a autorização para citação se deu em 22/8/2016 (peça 7) , conforme delegação de competência concedida pela Portaria nº 1-MIN-RC, de 2/4/2007 (BTCU n.º 12/2007) , do Exmo. Ministro-Relator Raimundo Carreiro, e a subdelegação de competência concedida pela Portaria SECEX/PB n.º 02/2015. Logo, o lapso temporal entre os fatos geradores e o conhecimento pelos responsáveis do questionamento das irregularidades não acarretou prejuízo a suas defesas. 
33.	Verifica-se que o valor atualizado do débito apurado (sem juros) , em 28/3/2017 (data da proposta de citação) , foi de R$ 155.678,33 (peças 34 e 35) , sendo, portanto, superior ao mínimo de R$ 100.000,00, na forma estabelecida conforme os arts. 6º, inciso I e § 3º, inciso I, e 19, da IN/TCU 71/2012, modificada pela IN/TCU 76/2016. A tomada de contas especial está, assim, devidamente constituída e em condição de ser instruída. 
INFORMAÇÕES ADICIONAIS
34.	Em atendimento ao item 9.4, do Acórdão 1772/2017-TCU-Plenário, Relator Ministro Augusto Sherman Cavalcanti, foi efetuada pesquisa no sistema processual do TCU, tendo sido encontradas as cinco tomadas de contas especiais em aberto. Para o responsável Paulo Sérgio: TC Processo 014.246/2014-7 e TC Processo 003.598/2015-2 (TCE em aberto, mas já com julgamento, com possibilidade de débito) . Para a empresa: TC Processo 003.611.2015-9, TC Processo 024.015/2015-6 e TC Processo 003.485/2015-3.
35.	Vale ressaltar que a pretensão punitiva do TCU, conforme Acórdão 1441/2016-TCU-Plenário, que uniformizou a jurisprudência acerca dessa questão, subordina-se ao prazo geral de prescrição indicado no art. 205, do Código Civil, que é de 10 anos, contado da data de ocorrência da irregularidade sancionada, nos termos do art. 189, do Código Civil, sendo este prazo interrompido pelo ato que ordenar a citação, a audiência ou a oitiva do responsável. No caso em exame, não ocorreu a prescrição. Verifica-se que os pagamentos impugnados são de 27/11/2008, ao passo que a citação foi ordenada em 22/8/2016, razão pela qual será proposta aplicação de sanção. 
PROPOSTA DE ENCAMINHAMENTO
Diante do exposto, submetemos os autos à consideração superior, propondo:
2.1. rejeitar as alegações de defesa apresentadas pelo ex-prefeito, Sr. Paulo Sérgio da Silva Araújo;
2.2. acatar parte das alegações de defesa apresentadas pela empresa contratada, Ednaldo de Sousa Lima, para reduzir o débito inicialmente imputado, aproveitando ao responsável solidário, Sr. Paulo Sérgio da Silva Araújo;
2.3. com fundamento nos arts. 1º, inciso I, 16, inciso III, alíneas “b” e “c”, da Lei 8.443/1992 c/c os arts. 19 e 23, inciso III, da mesma Lei, e com arts. 1º, inciso I, 209, inciso III, 210 e 214, inciso III, do Regimento Interno, julgar irregulares as contas do Sr. Paulo Sérgio da Silva Araújo (CPF XXX.200.234-XX) , ex-prefeito do Município de Marcação-PB, condenando-o, solidariamente com a empresa Ednaldo de Sousa Lima – ME (CNPJ 01.711.148/0001-05) , ao pagamento da importância discriminada, atualizada monetariamente e acrescida dos juros de mora, calculados a partir da data indicada até a data do efetivo recolhimento do débito, abatendo-se na oportunidade eventual ressarcimento, fixando-lhes o prazo de 15 (quinze) dias para que comprovem, perante o Tribunal, o recolhimento das referidas quantias aos cofres do Tesouro Nacional, nos termos do art. 23, inciso III, alínea “a”, da citada Lei c/c o art. 214, inciso III, alínea “a”, do Regimento Interno/TCU.
	Data de ocorrência
	Valor histórico 
 (R$) 

	27/11/2008
	65.382,26

Valor atualizado do débito até 28/3/2017: R$ 155.678,33 (peça 34) .
2.4. aplicar, individualmente, ao Sr. Paulo Sérgio da Silva Araújo e a empresa Ednaldo de Sousa Lima - ME, a multa prevista no art. 57 da Lei 8.443/1992 c/c o art. 267 do Regimento Interno, com a fixação do prazo de quinze dias, a contar da notificação, para comprovarem, perante o Tribunal (art. 214, inciso III, alínea “a”, do Regimento Interno) , o recolhimento das dívidas aos cofres do Tesouro Nacional, atualizadas monetariamente desde a data do acórdão que vier a ser proferido até a do efetivo recolhimento, se for paga após o vencimento, na forma da legislação em vigor;
2.5. com fulcro no art. 28, inciso II, da Lei no 8.443/92, seja autorizada, desde logo, a cobrança judicial das dívidas, caso não atendidas as notificações;
2.6. autorizar, desde logo, caso requerido, o pagamento das dívidas em até trinta e seis parcelas mensais e consecutivas, nos termos do art. 26 da Lei 8.443/1992 c/c o art. 217 do Regimento Interno, fixando o prazo de quinze dias, a contar do recebimento da notificação, para comprovação perante o Tribunal do recolhimento da primeira parcela, e de trinta dias, a contar da parcela anterior, para comprovação dos recolhimentos das demais parcelas, devendo incidir sobre cada valor mensal, atualizado monetariamente, os juros de mora devidos, na forma prevista na legislação em vigor; e
2.7. encaminhar cópia da deliberação que vier a ser proferida ao Procurador-Geral da República no Estado da Paraíba, nos termos do art. 209, § 7º, do Regimento Interno do TCU, para adoção das medidas que entender cabíveis, informando-lhe  que o inteiro teor da deliberação pode ser consultado no endereço www.tcu.gov.br/acordaos. [...]”.
3.	O Ministério Público junto a este Tribunal, apresenta as considerações de Peça 42 e manifesta-se de acordo com o encaminhamento sugerido pela unidade técnica.
	É o Relatório,

Rodrigo dos Santos Lima (OAB-PB 10.478), representando Ednaldo de Sousa Lima - ME.

Procurador Sergio Ricardo Costa Caribé.

TOMADA DE CONTAS ESPECIAL. MINISTÉRIO DO TURISMO. CONVÊNIO. PROJETO INTITULADO "SÃO JOÃO NA RUA". NÃO ENCAMINHAMENTO DA DOCUMENTAÇÃO EXIGIDA PARA A PRESTAÇÃO DE CONTAS. CITAÇÃO. ELEMENTOS INSUFICIENTE PARA COMPROVAR A BOA E REGULAR APLICAÇÃO DOS RECURSOS. IRREGULARIDADE DAS CONTAS. DÉBITO. MULTA. COMUNICAÇÕES.

TOMADA DE CONTAS ESPECIAL (TCE)

Secretaria de Controle Externo de Tomada de Contas Especial (SecexTCE).

Aprecia-se nesta oportunidade Tomada de Contas Especial (TCE) instaurada pelo Ministério do Turismo (MTur) em desfavor do Sr. Paulo Sérgio da Silva Araújo, ex-prefeito do Município de Marcação/PB, em razão de “irregularidade na execução física do objeto do Convênio 803/2008 (Peça 3, p. 313 e 317) , que consistia em “apoiar o Turismo no Município de Marcação/PB por meio da implementação do Projeto intitulado São João na Rua” (Peça 2, p. 103) .
No âmbito deste Tribunal, a Secretaria de Controle Externo no Estado da Paraíba (Secex/PB) promoveu a citação do ex-prefeito, solidariamente com Ednaldo de Souza Lima - ME, contratado para a execução do referido objeto, imputando-lhes débito correspondente à totalidade dos recursos federais recebidos pela prefeitura, no montante histórico de R$ 100.000,00. O ofício citatório encaminhado ao ex-prefeito descreveu como ato impugnado a não comprovação da boa e regular aplicação dos recursos, bem como a contratação irregular por inexigibilidade de licitação. À contratada, por sua vez, foi atribuída a conduta de recebimento de recursos por serviços cuja realização não foi efetivamente comprovada (Peças 8 e 27) .
Após analisar as defesas acostadas aos autos (Peças 16 e 33) , a então Secex-PB propôs afastar parte do débito que lhes foi incialmente atribuído e julgar irregulares as contas do Sr. Paulo Sérgio da Silva Araújo, com base no art. 16, inciso III, alíneas “b” e “c”, da Lei 8.443/1992, condenando-o, em solidariedade com Ednaldo de Sousa Lima - ME, pelo débito histórico de R$ 65.382,26, bem como aplicando-lhes a multa do art. 57 da mesma lei (Peça 35, p. 5-6, e peça 36) .
Naquela oportunidade, o Ministério Público junto a este Tribunal dissentiu da proposta de encaminhamento apresentada pela unidade instrutiva por entender faltar ao processo a análise do nexo entre os recursos transferidos ao município e as despesas que teriam sido parcialmente executadas para a consecução do objeto do convênio. Diante disso, sugeriu a restituição dos autos à Secex-PB (Peça 37) .
Por meio de despacho (Peça 38) , acolhi a proposta formulada pelo Ministério Público de Contas e determinei reanálise do feito.
Em nova instrução, a Secretaria de Controle Externo de Tomada de Contas Especial (Secex-TCE) conclui que os documentos constantes dos autos permitem o estabelecimento do nexo causal entre os valores repassados e as despesas realizadas relativamente à parte do débito que se propõe excluir (Peça 39, p. 3-4) . Por esse motivo, ratifica a proposta de encaminhamento que constou da peça 35, no sentido de reduzir o débito.
O Parquet, em nova manifestação nos autos, acolheu o encaminhamento proposto pela SecexTCE, ante os seguintes fundamentos, em resumo:
	a) plausibilidade da redução do débito proposta pela unidade técnica;
	b) a lacuna apontada relativamente à execução financeira pode ser considerada suprida;
	c) os documentos apresentados pelo convenente para comprovar a regularidade da execução financeira “guardam entre si perfeita correspondência, além de fazerem referência ao evento junino realizado na cidade nos dias 23 e 24 de junho de 2008”. Trata-se de notas de empenho, notas fiscais, com atesto e indicação do convênio, recibo assinado pelo representante da empresa contratada e cópia de cheques nominais, além de extrato bancário da conta específica (Peças 2, p. 299-301, e 39, p. 3-4) ;
	d) acrescenta aos elementos citados pela unidade técnica, a existência de documentos relativos à contratação da empresa Ednaldo de Sousa Lima – ME; de processo licitatório (carta convite para contratação de palco, som, iluminação, pavilhão para quadrilha, barras típicas e parque de diversões) ; e de processo de inexigibilidade (contratação de bandas musicais) , além dos respectivos contratos (Peças 2, p. 303-397, 3, p. 1-131) ;
	e) quanto à ausência de recibos que evidenciem o repasse de recursos aos artistas, concorda com a unidade técnica que, no caso em exame, não descaracteriza o nexo de causalidade. Primeiro porque a exigência não constou do termo de convênio firmado e segundo porque o presente caso se assemelha ao tratado no TC Processo 024.774/2014-6, processo no qual a necessidade de apresentação do comprovante de recebimento pelo artista para fins de estabelecimento de nexo de causalidade foi amplamente discutida (Acórdão 936/2019-TCU-Plenário) .
8.	Manifesto minha concordância com a proposta da SecexTCE que teve anuência do Ministério Público especializado, cujos fundamentos incorporo às minhas razões de decidir.
9.	Nos mesmos moldes que a Serur e o MP/TCU, entendo suficiente a documentação constante dos autos para fins de comprovação do nexo de causalidade das despesas aceitas pela unidade técnica.
10.	Assim deverão ser aceitas as despesas atinentes a banda Caju com Mel (R$ 20.000,00 – Peça 3, p.71) e referente à estrutura física, abatendo do valor total contratado, o quantum relativo ao parque de diversões não identificado nos elementos probatórios (R$ 19.000,00 - R$ 2.650,00 = R$ 16.350,00) .
11.	Embora não haja recibos ou outros documentos capazes de comprovar que as bandas contratadas foram efetivamente pagas, anuo o entendimento que tem sido adotado neste Tribunal no sentido de que tal situação só compromete o nexo de causalidade quando existe, no convênio firmado, a exigência da apresentação da dita documentação. No presente caso, inexiste a exigência mencionada, razão pela qual acompanho o entendimento de que o liame se encontra devidamente comprovado. 
12.	No que se refere à estrutura física, há informação nos autos de esta também foi contratada e paga de forma integral à empresa Ednaldo de Sousa Lima, por meio de um único cheque. A discriminação dos diversos itens contratados consta da nota fiscal 1049, onde se vê alusão ao parque de diversões (no valor listado de R$ 2.650,00) , único item cuja execução não foi efetivamente comprovada, conforme entendimento presente na instrução de Peça 35. 
13.	Nesse sentido, na análise deste caso concreto, por entender comprovada a execução do evento e o nexo entre os recursos repassados pela União e o pagamento efetuado à contratada, depreendo que há fundamento para afastar a imputação de parte do débito conforme proposto nos pareceres precedentes.
14.	Entretanto, a teor do que foi deliberado no Acórdão 936/2019-TCU-Plenário (subitem 9.5.1 e 9.5.2) , mencionado pelo MPTCU, aperfeiçoando entendimento já contido nos Acórdão 1435/2017-TCU-Plenário (subitens 9.2.1 e 9.2.2) e 2.730/2017-9, a existência de instrumentos de procuração, cartas de exclusividade e outros documentos de caráter temporário, conferidos a empresas intermediárias, por artistas ou por seus representantes exclusivos, como resultado das tratativas para a realização de eventos custeados com recursos federais, não configura a hipótese de inviabilidade de competição, prevista no art. 25, caput, da Lei 8.666/1993, pois, havendo a possibilidade de competição entre interessados na realização de shows artísticos, a legislação impõe a instauração de processo licitatório, que assegure a igualdade de condições aos interessados em oferecer o serviço e possibilite a contratação da proposta mais vantajosa para a administração.
15.	Assim, nesse ponto divirjo dos pareceres precedentes e considero que remanesce a ilegalidade da contratação direta da empresa que promoveu os shows das bandas que se apresentaram, em razão da ausência de contratos de exclusividade entre a contratada e os artistas, aptos a demonstrar a inviabilidade de competição, devendo tal questão ser sopesada na aplicação da sanção a ser aplicada ao ex-prefeito Paulo Sérgio da Silva Araújo.
16.	Não havendo nos autos elementos capazes de comprovar a boa e regular aplicação dos recursos repassados, e considerando que restou devidamente quantificado o dano ao Erário e delimitada a responsabilidade pela boa e regular aplicação dos recursos públicos, devem as contas do Sr. Eugênio Pacelli de Lima e da empresa Ednaldo de Sousa Lima, na linha de entendimento defendida nos pareceres precedentes, serem julgadas irregulares com a condenação desses responsáveis em débito pelos valores apurados no processo.
17.	Considero adequado a aplicação da multa positivada no art. 57 da Lei Orgânica deste Tribunal aos responsáveis, cujos valor fixo em R$ 20.000,00 e R$ 15.000,00, respectivamente.
18.	Entendo adequado, também, autorizar antecipadamente, caso venha a ser solicitado, o pagamento das dívidas em até 36 (trinta e seis) parcelas mensais sucessivas, a primeira a vencer em 15 (quinze) dias após a notificação e as demais a cada 30 (trinta) dias, com a incidência dos devidos encargos legais sobre cada uma delas e com o alerta de que a falta de comprovação de recolhimento de qualquer parcela acarretará vencimento antecipado do saldo devedor.
19.	Por fim, considero apropriada a remessa de cópia dos autos à Procuradoria da República no Estado da Paraíba, para as providências que entender cabíveis, em vista da possibilidade de desvio dos recursos, conforme previsto no § 3º do art. 16 da Lei 8.443/1992 c/c e a faculdade do § 7º do art. 209 do Regimento Interno do TCU para adoção das medidas que entender cabíveis, informando-lhe  que o inteiro teor da deliberação pode ser consultado no endereço www.tcu.gov.br/acordaos.
	Ante o exposto, VOTO por que o Tribunal aprove o acórdão que ora submeto à apreciação da Segunda Câmara.
TCU, Sala das Sessões Ministro Luciano Brandão Alves de Souza, em 23 de abril de 2020.
AROLDO CEDRAZ 
Relator